【裁判字號】    95,重勞訴,16
【裁判日期】    970508
【裁判案由】    損害賠償等
【裁判全文】
臺灣臺北地方法院民事判決            95年度重勞訴字第16號
原      告  甲○○
訴訟代理人  邱昱宇律師
被      告  新店客運股份有限公司
法定代理人  戊○○
訴訟代理人  齊彥良律師
訴訟代理人  丙○○
上列當事人間請求損害賠償等事件，本院於民國97年4月24日言
詞辯論終結，判決如下：
    主  文
被告應給付原告新臺幣壹佰柒拾捌萬捌仟玖佰捌拾陸元，及自民
國九十五年四月八日起至清償日止，按年息百分之五計算之利息
。
原告其餘之駁回。
訴訟費用由被告負擔百分之二十，餘由原告負擔。
本判決於原告以新臺幣肆拾萬元供擔保後，得假執行。但被告如
於假執行程序實施前，以新臺幣壹佰壹拾玖萬零肆佰貳拾壹元預
供擔保得免假執行。
原告其餘假執行之聲請駁回。
    事實及理由
一、按訴狀送達後，原告不得將原訴變更或追加他訴。但請求之
    基礎事實同一者，不在此限。又被告於訴之變更或追加無異
    議，而為本案之言詞辯論者，視為同意變更或追加。民事訴
    訟法第255條第1項第2款、第2項定有明文。查本件原告起訴
    時以民法第184條第2項、勞工安全衛生法第5條第1項第5款
    、第2項、第3項、第6條、勞工安全衛生設施規則第224條第
    1項之規定為其請求權基礎，聲明：(1)被告應給付原告新臺
    幣（下同）6,577,253元即自起訴狀繕本送達翌日起按年息
    5%計算之利息。(2)願供擔保請宣告假執行。嗣於民國（下同
    ）97年2月12日減縮請求金額為4,567,768元（見本院卷第13
    0頁），並於97年2月18日追加民法第193條、第195條為請求
    權依據，核與首揭規定相符，自應准許，合先敘明。
二、原告起訴主張：伊自民國92年12月15日起受僱於被告擔任客
    運駕駛，嗣於93年2月18日時預定於9時出車前，按往例前往
    被告位於台北縣新店市○○路○段567號錦繡站停車場（下稱
    停車場）車輛停放處檢查車輛，然於同日上午8時55分許遭
    回站之大客車撞及，來不及反應致掉落於深度達4. 5公尺坡
    坎後方溪流中，因而受有頭部外傷併右側額骨開放性骨折、
    左股骨骨折、左橈骨骨折之傷害，並自93年2月18日起至94
    年8月22日止持續醫療而不能工作。緣被告並未就坡坎設有
    任何防護措施，業已違反民法第184條第2項、勞工安全衛生
    法第5條第1項第5款、第2項、第3項、第6條、勞工安全衛生
    設施規則第224條第1項等保護他人之法令，致生損害於原告
    ，此經行政院勞工委員會北區勞動檢查所派員稽查確認在案
    ，並致原告受有如下述之損害：
(一)喪失減少勞動能力：
  1.原告本領取月薪51,733元，每日平均薪資為1,724元，因骨
    折復原狀況未臻理想，被告拒絕原告返回工作，是自93年2
    月18日事故發生日起至治療終止之94年8月22日止之期間受
    有薪資之損失。惟自93年2月18日起至93年12月10日止，業
    經他案判決被告應予補償，是扣除該部分後，原告仍受有
    434,660元之損害（計算式：51,733元×8個月＋1,733元×
    12日）。
  2.又被告否認兩造間僱傭關係存在而拒絕受領原告提供勞務，
    則自94年8月23日起至96年11月17日止，原告另受有1,372,
    786元之損失（計算式：51,733元×26個月＋1, 733元×16
    日）。
  3.且原告在另案即本院95年度重訴字第592號侵權行為損害賠
    償案件審理中，經臺大醫院鑑定原告生理功能減損6%，則原
    告因骨折所減少之勞動力為6%，而自96年11月18日起算至55
    歲退休日止，尚有24年，是原告每年所得620,796元，採霍
    夫曼年別單利，預計減少工作能力之損失為580,322元。
  4.前揭共計2,387,768元。
(二)增加生活上負擔之費用：
    原告於93年2月18日當日因顱內出血於耕莘醫院進行開顱手
    術，同年月26日進行左骨骨手術、同年3月11日進行腦膿瘍
    手術，翌日轉往馬偕醫院住院治療腦膿瘍感染，迄至93年4
    月7日出院，復因出院後高燒不退，又自93年4月11日起至93
    年4月26日止在馬偕醫院急診住院治療腦膿瘍感染，並於94
    年4月6日於馬偕醫院住院接受顱骨修補手術，於94年4月13
    日方始出院。原告前後接受4次手術，住院共計70日，住院
    期間生活無法自理而須親友照顧，出院後6個月內生活亦完
    全無法自理，迄至93年11月前仍臥病在床，此後方開始練習
    柱柺杖走路。原告雖未聘請看護，然由胞姊乙○○、女友照
    顧，應得請求看護費用每月30,000元，6個月即為180,000元
    。
(三)精神慰撫金：
    原告受有前述之傷害，腦殼並已大半換為金屬製，且向被告
    請求職業災害給付時遭被告開除，除面臨手術復原之疼痛外
    ，更須擔心經濟問題，生活壓力之鉅誠難想像。且不久女友
    亦因之離去，並取消婚期。原告原本具備水上救生員資格，
    平日酷愛水上休閒活動，因此不能再接觸，生活上已生極大
    壓力，慮及未來再謀職之困難，心理壓力與日俱增，而此困
    境尚須維持四、五十年，致死方休，故請求慰撫金2,000,00
    0 元。
(四)為此，爰依民法第184條第2項、第193條、第195條、勞工安
    全衛生法第5條第1項第5款、第2項、第3項、第6條、勞工安
    全衛生設施規則第224條第1項之規定，提起本件訴訟。並聲
    明：(1)被告應給付原告4,567,768元，及自起訴狀繕本送達
    翌日起至清償日止，按年息5%計算之利息。(2)願供擔保請准
    宣告假執行。
三、被告則以：原告前以被告所屬駕駛陳福順於93年2月18日駕
    駛車號FK743號營業用大客車返回被告之停車場時，撞擊原
    告致其跌落坡坎後方溪流受傷之事，對被告提起侵權行為損
    害賠償訴訟，並經本院以95年度重訴字第592號判決認定：
    無論自原告掉落錦繡站停車場坡坎後方溪流之時間點，或原
    告墜落之位置判斷，難認原告前揭主張有理，而駁回原告之
    訴。原告再行提起本訴，有違一事不再理原則，且原告主張
    之侵權行為事實並不存在，原告就前開案件亦未上訴，現猶
    主張遭被告僱用之駕駛員返回停車場撞擊摔落成傷，然亦未
    見其提出任何證據，自難採信。又，勞工安全衛生法乃公法
    之規定，並非私法拘束之範疇，原告爰引為請求權基礎（民
    法第184條第2項），亦非允當。況原告墜落地點，係停車場
    後方護墩外緣，該護墩本身之作用即在用以防止災害之發生
    ，更非執行駕駛職務者必需前往或應為作業場所，或勞工就
    業之建築物，原告依勞工安全衛生法及勞工安全衛生設施規
    則論列，尚有誤解，復與原告受傷之結果間欠缺相當因果關
    係。退而言之，原告站立於非屬駕駛執行職務所在地之護墩
    外緣，持用手機與女友丁○○通話而不慎摔落，業經本院95
    年度重訴字第592號判決確定在案，自有過失相抵原則之適
    用，原告就此與有過失行為並應擔負90%之責任。至原告請
    求賠償之部分，分述如下：
(一)原告主張減少工作能力部分：
    原告固提具台大醫院96年1月4日（95）北院錦民星95年度重
    訴字第592號司法機關委託鑑定案件意見表（下稱鑑定意見
    表）為憑，惟觀諸原告所提同院96年7月26日校附醫秘字第
    0960002057號函載內容：「李先生應無罹患癲癇病，其工作
    能力應不受癲癇症之影響」，復為工作能力無礙之論據，且
    原告於另案復舉陳換領得營業大客車駕駛執照為憑主張具有
    工作能力，可見原告主張減少工作能力6%之詞不實。
(二)原告請求之費用：
  1.按身體或健康受侵害，而減少勞動能力者，其減少及殘存勞
    動能力之價值，不能以現有之收入為準，蓋現有收入每因特
    殊因素之存在，而與實際所餘勞動能力不能相符，現有收入
    高者，一旦喪失其職位，未必能自他處獲得同一待遇，故所
    謂減少及殘存勞動能力之價值，應以其在通常情形下可能取
    得之收入為準。本件原告擇取其於被告公司任職期間其中領
    取月薪最高金額主張每月薪資金額51,730元，與事實不符，
    且顯逾法院實務判例之認定。況被告係大眾運輸營運者，員
    工領取每月薪資，常因工作內容多寡及服務績效良莠而不一
    ，是應以原告任職期間即自92年12月15日擔任被告之試用駕
    駛員迄至93年3月24日終止試用僱傭止（共99日），所領得
    總金額與總日數相除，再乘以30日，方可計為每月平均薪資
    。而原告任職期間領得薪資（被證7，見本院卷第28頁至第
    30頁）為111,265元（計算式：20,154元＋5,333元＋3,000
    元＋31,151元＋3,627元），日薪即為1,124元（計算式：11
    1,265元÷99日，小數點以下4捨5入），則伊之月平均薪資
    33,720元（計算式：1,124元×30日）。
  2.又，原告與被告之間已無僱傭關係存在，業經台灣高等法院
    95年度重勞上字更(一)字第15五號認定兩造間之契約關係於93
    年3月24日合法終止在案。是原告請求被告給付93年3月24日
    以前之薪資，已為前開判決審認之範疇，不得於本件再為重
    複主張，至其請求自93年3月24日後之薪資給付，則屬無據
    。
  3.增加生活上負擔之費用部分：
    原告此等主張乏證可憑，尤無必要，且：
    (1)住院期間部分：依94年10月6日耕莘醫院診斷證明書記載
      內容，原告雖於93年2月26 日接受手術整復斷骨等手術，
      惟復載諸93年4月26日至94 年8月22日門診繼續復查，雖
      何時出院未明，惟至少證明住院期間並未達6個月。又觀
      諸原告所舉耕莘醫院出院病歷摘要、馬偕醫院診斷證明書
      、馬偕醫院出院病歷摘要，亦無足以印證有僱請看護之亟
      需。退步而言，原告於93年3月11日進行腦膿瘍感染手術
      ，就感染乙詞已可證明與本件受傷亦有欠缺相當因果關係
      。則原告主張自93年3月12日起至同年4月7日，住院26日
      、93年4月11日起至同年4 月26日住院15日，皆因與本件
      受傷尚乏相當因果關係，不應列入。
    (2)出院後：原告主張出院後6個月有僱請看護之必要，亦無
      從自伊所舉93年3月4日之耕莘醫院診斷證明書相應以合。
    (3)縱觀原告主張前後全部住院總日數亦僅70日，則原告請求
      6個月之看護費用，亦嫌逾越。況其胞姊乙○○及當時女
      友丁○○曾否照顧，月看護費用30,000元依憑基準亦告欠
      缺。
  4.精神慰撫金：
    (1)原告係因持用手機不慎摔落於工作場所以外之溪溝，女友
      是否因之離去，與本件並無因果關係。至於體育活動與休
      閒活動乃屬原告主觀之意願選擇參與，且與系爭傷害之間
      欠缺相當關聯，且告亦未失能，是其精神慰撫金之請求，
      尚嫌浮誇。
    (2)況原告仍於聯邦保全股份有限公司工作，月薪28,000元，
      並持有股票獲有股利，有台灣高等法院95年度抗字第908
      號裁定可稽，足見原告仍具工作能力及經濟能力。
(三)綜上所陳，原告主張，難謂適法允當，應予駁回。並聲明：
    (1)原告之訴請駁回。(2)如受不利之判決，願供擔保請准宣告
      免予假執行。
四、兩造所不爭執之事證：
  1.被告係客運業者，屬勞動基準法第3條第1項第6款所定之運
    輸業。
  2.原告自92年12月15日起受僱於被告公司，擔任客運駕駛職務
    ，負責駕駛車號FK-746號巴士，約定試用期3個月。
  3.原告所領薪資項目中，其中本薪、逾時津貼、里程獎金、載
    客獎金、假日未休津貼，應計入工資之範圍；原告於93年1
    月份應得之薪資為53,333元，扣除除夕春節慰勉金1, 600元
    後，其薪資應為51,733元（53,333-1,600＝51,733），日薪
    則為1,724元（51,733÷30＝1,724，元以下四捨五入，下同
    ）。
  4.原告於93年2 月18日上午在被告所設系爭停車場護墩，因跌
    落坡崁後方之溪流中，受有頭部外傷併右側額骨開放性骨折
    、左股骨骨折、左橈骨骨折等傷害。
  5.被告嗣於93年3月24日終止系爭勞動契約。
  6.又前揭事故係屬勞基法第59條所稱之職業災害，且原告依據
    同條第2 款之規定，請求被告自93年2 月19日起至93年3 月
    31日（計42日）止之工資為72,408元（1,724 ×42＝72,408
    ），及自93年4 月1 日起至93年12月10日止，按月於次月5
    日給付上訴人51,733元暨自次月6 日而非發薪之日（即每月
    5 日）給付法定遲延利息，業經臺灣高等法院95年度重勞上
    更（一）字第15號判決（原告另主張兩造間僱傭契約關係仍
    繼續存在，請求被告給付自93年12月11日起至復職日止，按
    月於次月5 日給付51,733元本息部分，亦經判決駁回其該部
    分之請求），原告另依同條第1 款之規定請求醫療費用部分
    ，則已確定。
  7.原告主張前開4.所述事故，係遭被告之受僱人陳福順撞擊摔
    落成傷之刑事業務過失傷害案件，業經臺灣高等法院以95年
    度交上易字第92號判決陳福順無罪確定，而原告主張訴外人
    陳福順有侵權行為請求其損害賠償之民事事件，亦經本院以
    95年度重訴字第592號判決原告之訴及假執行之聲請均駁回
    在案。
  8.原告治療後經臺大醫院鑑定原告生理功能減損6%。
  9.兩造就以上各節均不爭執（見本院卷第138頁暨其背面、第
    71頁），應可信實。
五、惟本件原告以伊係受被告所屬駕駛陳福順駕車撞擊，至跌落
    坡坎後方溪流而受有傷害之事，並以被告就坡坎未有任何防
    護措施，主張被告違反法令致伊受有損害，並請求喪失減少
    勞動能力之損失、增加生活上負擔之費用及慰撫金等情，則
    為被告所否認，並以前揭詞情置辯。是本件之爭點即在於：
    原告提起本訴，有無違反一事不再理原則？原告請求被告賠
    償工作能力減少、增加生活負擔之費用及慰撫金等共新台幣
    4,567,768元，有無理由？被告有無違反民法第184條第2項
    規定之侵權行為？原告有無與有過失？茲分述如下：
(一)原告提起本訴，並無違反一事不再理原則：
  1.按吾國民法關於一般侵權行為之成立要件，係規定於民法第
    184條，並將之區分為權利侵害類型（第184條第1項前段）
    、利益侵害類型（同條項後段）、違反保護法律類型（同條
    第二項），各自均為獨立之請求權依據。此亦即一般侵權行
    為請求權之依據。至於民法第192條至196條等條文，則係就
    侵權行為各個效力（賠償方法及範圍）部分為規定，並非請
    求權依據，換言之，一般侵權行為之成立與否，仍應視是否
    合於民法第184條規定之構成要件為斷。而是否係屬同一之
    訴，有無違反一不再理之原則，則應依訴之三要素即當事人
    、訴訟標的與訴之聲明是否相同，而為判斷。
  2.經查，原告前於本院95年度重訴字第592號事件中係以被告
    暨其所屬司機陳福順對原告有為侵權行為，應依民法第184
    條第1項前段、第188條之規定負連帶損害賠償責任，現於本
    件則係以被告有違反保護他人之法律，致生損害於他人，應
    依民法第184條第2項之規定負損害賠償責任，足見二者之被
    告當事人及請求權基礎均不相同，兩案尚難認係屬同一事件
    。是原告提起本件訴訟，自與一事不再理原則無違。
(二)原告並未證明其係受被告所屬駕駛陳福順駕車撞及而跌落坡
    坎後方溪流：
    原告雖主張伊於93年2月18日時上午8時55分許遭回站之大客
    車撞及，致掉落於深度達4.5公尺坡坎後方溪流中而受有前
    述之傷害，惟為被告否認。經查，原告主張其遭訴外人即被
    告所屬駕駛陳福順駕車撞及而跌落波坎後方溪流，並以此為
    由，請求訴外人即被告所屬駕駛陳福順賠償損害乙節，業經
    本院以95年度重訴字第592號判決駁回本件原告之訴，原告
    就此亦未提起上訴，全案業已確定，此為兩造所不爭執（見
    本院卷第138頁背面），一如前述，此外，原告復未舉他證
    證明其係為被告陳福順所駕駛大客車撞擊而掉落溪流，或認
    原告係遭陳福順以外之駕駛駕車撞及所致（且原告並未說明
    係何人所為，亦未就此為任何舉證，本院自無從就此而為認
    定），是原告主張其係受被告所屬駕駛陳福順駕車撞及而跌
    落波坎後方溪流云云，尚難憑取。
(三)然被告未依勞工安全衛生設施規則第224條之規定設置護欄
    ，依民法第184條第2項之規定，應就原告跌落坡坎後方溪流
    所受之損害負賠償責任：
  1.按違反保護他人之法律，致生損害於他人者，負賠償責任。
    但能證明其行為無過失者，不在此限，民法第184條第2項定
    有明文。且按民法第184條第2項所謂之「保護他人之法律」
    乃指以保護個人或特定範圍之人為其規範目的之法律而言，
    尚不以私法範疇之法律為限，公法亦應包含在內，然若專以
    保護國家公益或社會秩序為目的之法律者，則不包括在內。
    是被告徒以勞工安全衛生法為公法而無民法第184條第2項之
    適用云云，尚有誤會。經查，勞工安全衛生設施規則係依勞
    工安全衛生法第5條所定，此見該規則第第1條規定：「本規
    則依勞工安全衛生法第五條規定訂之。」自明。而參之勞工
    安全衛生法第1條及明定其立法意旨為：「為防止職業災害
    ，保障勞工安全與健康，特制定本法；本法未規定者，適用
    其他有關法律之規定。」等語，顯係保護勞工安全健康之法
    律，則勞工安全衛生法及其施行細則雖屬公法之範疇，然仍
    不失為保護他人之法律，並有民法第184條第2項之適用（最
    高法院77年度台上字第839號判決意旨可資參照）。
  2.次按，雇主對於高度在二公尺以上之工作場所邊緣及開口部
    份，勞工有遭受墜落危險之虞者，應設有適當強度之圍欄、
    握把、覆蓋等防護措施。雇主為前項措施顯有困難，或作業
    之需要臨時將圍欄等拆除，應採取使勞工使用安全帶等防止
    因墜落而致勞工遭受危險之措施。勞工安全衛生設施規則第
    224條亦有明定。且按，侵權行為損害賠償責任規範之目的
    乃在防範危險，凡因自己之行為致有發生一定損害之危險時
    ，即負有防範危險發生之義務。如因防範危險之發生，依當
    時情況，應有所作為，即得防止危險之發生者，則因其不作
    為，致他人之權利受損害，其不作為與損害之間即有因果關
    係，應負不作為侵權損害賠償責任（最高法院90年度台上字
    第1682號裁判要旨參照）。經查：
    (1)被告之停車場靠近河邊邊緣高超過2公尺，揆之前揭勞工
      安全衛生設施規則第224條之規定，被告本有於該處設置
      圍欄等防護措施之義務，惟被告竟疏未設置，即已違反勞
      工安全衛生設施規則第224條第1項之規定，此經行政院勞
      工委員會北區勞動檢查所就該停車場部份場所處以停工處
      分，亦有原告提出該勞動檢查所93年4 月12日勞北檢綜字
      第0931005088號函可憑（見本院簡易庭卷），並為被告所
      不爭執，堪認被告業已違反該勞工安全衛生施行細則，並
      已違反保護他人之法律，依民法第184條第2項之規定，推
      定有過失。
    (2)且前揭規定課予被告設置護欄之義務，目的即在保護勞工
      於工作場所自高處跌落而受有傷害之事發生，亦即雇主設
      置護欄可避免勞工自高處跌落受傷之結果，如未設置護欄
      則有造成勞工自高處跌落之虞，兩者間尚非無相當因果關
      係。本件被告如已盡其設置護欄之義務，原告即可避免受
      此傷害，則被告未設置護欄之不作為，核與原告跌落坡坎
      後方溪流致受有傷害之結果間，即難謂無相當因果關係。
    (3)據此，原告主張被告未設置護欄係違反保護他人之法律，
      致生損害於原告，並依民法第184條第2項之規定請求被告
      負損害賠償義務，即非無據。
  3.雖被告辯以巴士司機活動範圍僅限於公車內外、休息室，不
    及於停車場，原告發生事故地點非其工作地點、被告已設置
    護墩等語。然查：
    (1)原告發生事故跌落停車場旁溪底時，斯時係在執行勤務、
      並在等待下一班出車時間中。而原告所駕駛之客運路線，
      係從被告錦繡站至新店捷運站之間，從錦繡站出車後會回
      錦繡站休息，亦屬其平日執行職務所必須，錦繡站停車場
      既係被告僱用之司機，回站休息時經常活動範圍，自屬於
      勞工安全衛生法第2條第4項、第5條所稱勞工就業場所。
    (2)次查，依被告所提其站長林中正之報告（見本院卷第25頁
      ）下方所繪現場圖所示，客運車輛後輪以後之車體部分尚
      得超出該護墩，該護墩之高度顯不足防免人員跌落，且該
      圖右方並就護墩標明為「後車輪檔」，可見該護墩顯非為
      防止人員掉落所設，核與前揭勞工安全衛生設施規則第22
      4條之規定（被告有於該處設置圍欄等防護措施之義務）
      未符。是被告前述所辯，顯無足採。
六、茲就原告請求被告賠償之項目及金額，審酌如下：
(一)不能工作期間之損害：
  1.查原告於起訴狀、辯論意旨狀中雖將其請求被告給付93年12
    月11日起至96年11月17日止之未領得薪資部分列於「喪失或
    減少勞動能力」項下（見本院簡易庭卷第3頁、本院卷第133
    頁），惟參諸本件原告係以民法第184條第2項為其請求權基
    礎，是應認原告就此部分係請求「不能工作期間之損害」，
    先予敘明。
  2.被告雖辯稱原告前曾請求確認兩造間僱傭關係存在，並請求
    被告自93年4月1日起按月給付51,733元薪資部分，業經本院
    93年度勞訴字第88號、臺灣高等法院94年度重勞上字第8號
    、95年度重勞上更(一)字第15號確認僱傭關係存在等事件判決
    （下稱確認僱傭關係存在等案件），駁回原告該確認僱傭關
    係存在部分之請求，並駁回原告自93年12月11日後之薪資請
    求為由，拒絕給付該部分之薪資損失等語，固與伊所提出之
    前揭判決相符，並為原告所不爭執。然查：
    (1)該確認僱傭關係存在等案件中，原告係以兩造間僱傭契約
      及勞動基準法第59條第2款、第61條第2項前段之規定為據
      ，請求被告給付薪資，該事件審理法院遂以兩造間僱傭關
      係已於93年3月24日經本件被告合法終止，然原告依同法
      第59條第2款之規定受領補償之權利，並不因而受影響，
      並以原告至93年12月10日止仍在醫療中不能工作為由，判
      決准許原告於93年12月10日前之薪資補償請求；而自93年
      12月11日起，則以原告未能證明伊有「在醫療中不能工作
      」之事實，駁回該部分之請求。
    (2)惟本件原告係以被告未依勞工安全衛生衛生設施規則第22
      4條之規定設置防護措施，並依民法第184條第2項之規定
      ，請求被告就其侵權行為所造成之損害（即原告因所受傷
      害，自93年12月11日起至96年11月17日止，未能工作之損
      害）負賠償之責，核與兩造間嗣後勞動契約關係是否仍然
      存在，自屬二事。是原告請求自93年12月11日起之薪資損
      失，仍應以該部分之損失是否為被告侵權行為所致為斷，
      不以兩造間僱傭關係仍屬存在為必要。
    (3)而原告主張其所受之傷害已於94年8月22日治療終止，並
      提出94年10月6日耕莘醫院診斷證明書為證（見本院卷第
      133 頁第3行至第4行）。查，原告於受傷後，其先後於下
      述之93年2月18日起至93年3月12日（耕薪醫院）、93年3
      月12 日起至93年4月7日（馬偕醫院）、93年4月11日起至
      93年4 月26日（馬偕醫院）、94年4月6日起至94年4月13
      日（馬偕醫院）住院治療，此有耕莘醫院出院病歷摘要、
      馬偕醫院診斷證明書、出院病歷摘要（見本院卷第156頁
      、第161 頁、第162頁、第168頁）在卷可稽，並為被告所
      不爭執，應可信實。且原告因被告違反設置護欄之義務，
      於工作時間在工作場所自高處跌落而受有頭部外傷併右側
      額骨開放性骨折、左股骨骨折、左橈骨骨折之傷害，前後
      經歷4次手術治療，並於94年4月7日更換人工腦殼，亦有
      前揭病歷可參，復參酌93年8月23日耕莘醫院診斷證明書
      診斷欄所載「左股骨近端粉碎性骨折術後骨折尚未癒合」
      （見本院卷第136頁），94年10月6日耕莘醫院診斷證明書
      醫師囑言欄上載「2.於93.4.26～94.8.22門診繼續複查。
      目前骨折癒合‧‧‧」等語，由前揭原告所受傷害相同、
      期間連續，堪認原告主張其因系爭事故所受之傷害，迄94
      年8月22 日方始復原等語，信屬可取。
  3.又觀諸原告前後從事首都客運股份有限公司、本件被告新店
    客運股份有限公司之駕駛，傷癒後擔任聯邦保險股份有限公
    司之保全人員等工作以觀，原告之技能所得勝任工作，多與
    其四肢健康狀況息息相關。則在原告於94年8月22日左股骨
    骨折復原前，應認其尚無從事其固有技能得勝任之駕駛工作
    ，或屬同等勞力付出性質之工作之能力。惟原告自94年8月
    23日以後，是否仍屬因傷而無法工作，則未見原告另行舉證
    以實其說，且原告於95年1月即已覓得聯邦保全股份有限公
    司之工作，此有被告於台灣高等法院95年度抗字第908號訴
    訟救助事件中所提之抗告狀可佐。是原告請求被告給付自94
    年8月23日之薪資，要屬無據。
  4.復按身體或健康受侵害，而減少勞動能力者，其減少及殘存
    勞動能力之價值，不能以現有之收入為準，蓋現有收入每因
    特殊因素之存在而與實際所餘勞動能力不能相符，現有收入
    高者，一旦喪失其職位，未必能自他處獲得同一待遇，故所
    謂減少及殘存勞動能力之價值，應以其能力在通常情形下可
    能取得之收入為標準（最高法院61年台上字第1987號判例意
    旨參照）。本件原告自93年12月11日起至94年8月22日止，
    共計234日受有不能工作之損害，一如前述，而此期間不能
    工作之損害數額，應以何為計算標準？本院因認原告持有大
    客車之駕駛執照，並曾於首都客運股份有限公司、被告新店
    客運股份有限公司擔任駕駛，則其於通常情況下所得之收入
    ，如以客運駕駛之薪資為衡量基礎，應屬適當。經查：
    (1)原告在93年1月領得薪資52,487元，加上勞、健保費用273
      元、57 3元後，其應得薪資應為53,333元，有被告所提薪
      資附卷足考（本院卷第28頁）。依上開薪資表記載，原告
      93年1月份薪資項目計有本俸12,500元、逾時津貼8,000元
      、里程獎金8, 930元、載客獎金5,903元、敬業獎金2,000
      元、行車安全獎金4,000元、節油獎金2,000元、假日未休
      津貼8,400元及除夕春節慰勉金共1,600元（100元及1,500
      元）。其中除夕春節慰勉金依勞基法施行細則第10條第1
      款規定，本不得列入工資計算，且該部分之所得，係因特
      定節日所為之給予，尚非每月所得領取，自不得列入本件
      勞薪資損失之計算基礎。另兩造就本薪、逾時津貼、里程
      獎金、載客獎金、假日未休津貼，應列入工資計算，並無
      爭執（見本院卷第138頁），亦為可取；至敬業獎金、行
      車安全獎金、節油獎金等項目，固需符合被告制定之一定
      規範始得領取，且該等獎金取條件均須具備「上班日需達
      25日」，敬業獎金、行車安全獎金、節油獎金另依序須具
      備「勤務中未受小過之懲處」、「行車肇事或班車拋錨，
      須無責任、營業里程達4,000公里以上」、「月行車里程
      達4,000公里」之條件（見本院卷第99頁至第100頁）。敬
      業獎金、行車安全獎金及節油獎金領取條件之一，既均須
      上班日達25日，行車安全獎金及節油獎金更須營業里程達
      4,000公里，由是以觀，此等獎金之本質，仍屬勞務之對
      價，且核其領取條件為「未受小過懲處」、「行車肇事或
      班車拋錨無責任，營業里程達4,000公里」，應為被告所
      屬駕駛人員於合理謹慎駕駛之通常狀態下所得領取。
    (2)又原告於92年12月15到職，嗣於93年2月18日因系爭事故
      遭遇職業災害在醫療中不能工作，致其於93年2月份可上
      班天數未達25日，尚不得憑此非可歸責於原告之事由（致
      原告上班日未達25日），而認該等獎金係屬非經常性給與
      ，是敬業獎金、行車安全獎金及節油獎金均屬工資之範圍
      ，故原告於93 年1月份領取之53,333元，僅得扣除除夕春
      節慰勉金1,600 元，其薪資應以51,733元（53,333-1,600
      ＝51,733），日薪為1,724元（51,733÷30＝1,724，元以
      下4捨5入，見本院卷第138頁暨其背面），是此即應屬原
      告於通常狀態下所得領取不能工作之薪資損失。
    (3)準此，則原告自93年12月11日起至94年8月22日止，該期
      間不能工作之損失，計為403,416元（計算式：1,724元×
      234日），原告請求被告如數賠償，洵屬有據。
(二)喪失或減少勞動能力部分，即原告主張依系爭事故而受有工
    作能力減少6%部分：
  1.原告在本院95年度重訴字第592號侵權行為損害賠償案件審
    理中，曾經臺大醫院鑑定原告生理功能減損6%，此為兩造所
    不爭執，並有該鑑定意見表在卷可稽（見本院卷第61頁、第
    62頁）。惟生理功能之減損，未必當然等同於勞動力之喪失
    或減損。且所謂減少勞動能力，乃指職業上工作能力一部之
    滅失而言，故審核被害人減少勞動能力之程度時，自應斟酌
    被害人之職業、智能、年齡、身體或健康狀態等各種因素（
    85 年度台上字第2140號判決同此見解）。
  2.經查，前開鑑定意見表鑑定意見第(9)項「工作能力與評估結
    果」載明：「1.李先生原為公車司機，每日需要長時間駕駛
    約13至16小時，無固定休息時間，偶爾需要蹲下檢查輪胎、
    電、水等機械用品，一天約檢查一次，清洗車子內外頻率則
    是個人習慣而定，李先生習慣一天清洗一次車內，兩天清洗
    一次車外。2.從工作能力評估結果依三部分來分析；i.『維
    持與變換姿勢』：李先生的平衡能力以及身體姿勢變換能力
    優良，除無法完成蹲下的姿勢變換，均符合原工作所需條件
    。ii.『負重能力』：李先生的負重能力可達重度負重，不
    過在復重過程中多以右腳支撐。李先生原公車司機的職務內
    容，極少甚至不需般重，因此其負重能力符合原工作所需。
    iii.『手功能』：李先生手部操作功能佳，符合原工作所需
    。」（見本院卷第62頁至第63頁）等語，固據載明「維持與
    變換姿勢」、「負重能力」、「手功能」符合原有工作所需
    ，惟查，該鑑定意見表鑑定意見(10)亦載明「李先生左髖關節
    前屈（flexion）、後屈（extension）及外旋（external
    rotation）活動有輕微限制，左髖部週邊肌肉力量較右腳差
    ‧‧‧」，及「勞動能力損失評估」項下載明「李先生原為
    公車司機，駕駛時需以左腳踩踏離合器，此動作之進行以足
    踝的肌肉力量為主，而其左髖關節活動度有輕微限制且肌力
    輕微不足，可能影響工作耐力，使其無法長時間駕駛‧‧‧
    」等語（同前卷頁），復參酌原告前曾擔任首都客運股份有
    限公司駕駛、被告公司駕駛，並於95年起擔任保全人員之事
    實，應足認該等6%生理功能之減損，已足以影響依其學經歷
    所適合擔任之工作，及通常其所擔任工作之勞動能力，或相
    類似勞力性質付出之工作，是原告主張其因本件事故而受有
    工作能力減少6%等語，即為可取。準此，則原告請求該部分
    之損害，即非無由。
  3.查原告能力所得擔任工作（如駕駛類），依現今社會常情及
    其職業類別觀之，如以其原有客運駕駛所得領取之月薪51,
    733元為其工作能力通常可得領取之薪資，尚屬適當。據此
    計算，則原告每月之勞動力減少之損害額應為3,104元（計
    算式：51,733元×6%，元以下4捨5入）。又原告生於66年2
    月22日，有診斷證明書在卷可稽（見本院卷第136頁、第148
    頁、第149頁、第156頁、第161頁至第162頁），是其於94年
    8月23日治療完畢時，年約為28歲6個月。則迄至勞基法第54
    條第1項第1款所定60歲之強制退休年齡止，尚有31年6個月
    （378個月），依霍夫曼計算式計算，該期間喪失勞動力之
    損失計為「月別5/12%複式霍夫曼計算法（第一個月不扣除
    中間利息），其勞動力減損額即為705,570元（計算式：310
     4*227.00000000﹝此為應受扶養378月之霍夫曼係數﹞＝70
     5,570，小數點以下4捨5入）。
(三)增加生活上之負擔：
  1.原告主張其出院後6個月內仍有聘請看護之必要，被告就此
    雖辯稱住院期間部分依94年10月6日耕莘醫院診斷證明書（
    原證10）記載內容至少證明住院期間並未達6個月。又觀諸
    原告所舉耕莘醫院出院病歷摘要、馬偕醫院診斷證明書、馬
    偕醫院出院病歷摘要（見本院卷第156 頁至第171頁），亦
    無足以印證有僱請看護之亟需。且原告於93年3月11日進行
    腦膿瘍感染手術，就感染乙詞已可證明與本件受傷亦有欠缺
    相當因果關係。另原告亦未證明出院後6個月有僱請看護之
    必要云云。
  2.然查：
    (1)原告住院日期為93年2月18日起至93年3月12日（耕薪醫院
      ）、93年3月12日起至93年4月7日（馬偕醫院）、93年4月
      11日起至93年4月26日（馬偕醫院）、94年4月6日起至94
      年4月13 日（馬偕醫院），此有耕莘醫院出院病歷摘要、
      馬偕醫院診斷證明書、出院病歷摘要（見本院卷第156頁
      、第161頁、第162頁、第168頁）在卷可稽。
    (2)證人即原告之姐乙○○亦到場證稱：「（問：照顧原告多
      久？）他一直到出事那年的年底，他才有拄著柺杖離開床
      。」、「（原告出院之後要就醫，是以何方式到醫院？）
      他在四月份從馬偕最後一次出院，到他可以拄著柺杖就醫
      那半年期間，都是我們叫救護車，然後抬他去醫院。」、
      「（問：原告到九十三年底才可以離床，那時候原告的腳
      好了嗎？）沒有。」、「原告是頭部傷勢先好，後來腳都
      有在看門診。」「（問：原告所提最後壹張診斷書是九十
      四年十月六日嗎？）對。到耕莘醫院大部分是腳的診斷」
      等語明確。
    (3)查，前開證人之證述核與前揭病歷摘要、診斷證明書相符
      ，並無扞隔之處。且由96年5月16日馬偕醫院診斷證明書
      醫師囑言欄上載「‧‧‧94年4月7日接受顱骨成形手術治
      療，於94年4月6日至94年4月13日第三次住院‧‧‧」等
      語（見本院卷第161頁）、93年8月23日耕莘醫院診斷證明
      書診斷欄所載「左股骨近端粉碎性骨折術後骨折尚未癒合
      」（見本院卷第136頁）等語，及由原告迄至93年8月23日
      仍受有骨折，94年4月7日仍接受頭顱手術等情綜合以觀，
      堪信證人乙○○所述非虛，應可信取。是原告主張其於出
      院後半年（93年4月26日出院）仍有需人照護之必要等語
      ，應為可採。
  3.復按親屬代為照顧被害人之起居，固係基於親情，但親屬看
    護所付出之勞力並非不能評價為金錢，雖因二者身分關係而
    免除被害人之支付義務，惟此種基於身分關係之恩惠，自不
    能加惠於加害人。故由親屬看護時雖無現實看護費之支付，
    仍應認被害人受有相當於看護費之損害，得向加害人請求賠
    償，始符公平原則。本件原告受傷後由其家人照護，業據原
    告姐姐即證人乙○○到場證稱：「（問：原告出院後有請人
    照護嗎？或是由何人照顧？他是住在家裡嗎？）他是由家人
    、原告女友丁○○照護，他當時住在家裡。」、「（原告出
    院之後要就醫，是以何方式到醫院？）他在四月份從馬偕最
    後一次出院，到他可以拄著柺杖就醫那半年期間，都是我們
    叫救護車，然後抬他去醫院。」、「（請問證人那時候有無
    上班？）我沒有。」、「（問：證人剛說的弟弟、叔叔、還
    有女友是否有上班？白天主要照護者是何人？）我、丁○○
    、我叔叔都沒有上班。白天主要是我、丁○○、還有我叔叔
    照顧‧‧‧晚上都是丁○○陪他‧‧‧」（見本院卷第175
    頁、第179頁）等語明確，是原告自出院後至93年底約半年
    期間均由其親友照顧之事實，應堪認定。且查，依我國社會
    上聘請看護之通常支出，1日約2,000餘元，一個月即約60,
    000餘元，此乃週知之事實，原屬無庸舉證，而原告所請求
    每月30,000元，約為半日全月之看護費用，尚屬合理。是依
    前揭說明，原告請求180,000元之看護費用（計算式：30,00
    0元×6個月），為有理由，應予准許。
  4.被告雖就住院期間部分辯稱：原告住院期間未達6個月，且
    無僱請看護之亟需，又原告於93年3月11日進行腦膿瘍感染
    手術，就感染乙詞已可證明與本件受傷亦有欠缺相當因果關
    係，不應列入云云。為本院前所准許者，為出院後之聘請看
    護費用，核與住院期間無涉，是被告此等所辯，與其應負擔
    出院後之看護費無涉，尚無影響於前揭其應給付之看護費用
    。更況，原告於出院後因生活無法自理而有請求看護之必要
    ，已如前述，則出院前之住院期間，依經驗法則判斷，自難
    認原告得自理其生活而無聘請看護之必要。
(四)精神上慰撫金：按不法侵害他人之身體、健康、名譽、自由
    、信用、隱私、貞操，或不法侵害其他人格法益而情節重大
    者，被害人雖非財產上之損害，亦得請求賠償相當之金額，
    民法第195條定有明文。本院斟酌原告96年2月22日出生，名
    下無不動產，曾受僱於首都客運股份有限公司、本件訴訟中
    任職於聯邦保全股份有限公司，月薪28,000元。任職被告公
    司期間之日薪為1,724元等情。另參酌原告因本次受有有頭
    部外傷併右側額骨開放性骨折、左股骨骨折、左橈骨骨折之
    傷害，前後經4次手術治療，並於94年4月7日更換人工腦殼
    ，左髖關節前屈、後屈及外旋動度輕微受限，並受有生理功
    能約6%之損害，迄至94年8月22日骨折始為痊癒。而被告為
    客運業者，95年12月31日資產為878,811,261元，且被告就
    該錦繡停車場面臨溪流落差達2公尺之地區，並無不能設置
    護欄等情，本院認為原告得請求精神上損害賠償之金額，以
    500,000元為適當。
(五)被告復以原告係因站立於事發處與女友通話，方不慎跌落，
    是原告就系爭事故之發生，有90%之與有過失，應予扣除云
    云。惟按，當事人主張有利於己之事實者，就其事實有舉證
    之責任。但法律別有規定，或依其情形顯失公平者，不在此
    限，民事訴訟法第277條定有明文。被告前開所辯，既經原
    告否認，被告就此有利事實，即應舉證以實其說。查被告就
    此固提出本院95年重訴字第592號判決為證，惟該判決主文
    中並未為此記載，而其於事實理由中之論述，並無既判力，
    且原告雖未能證明其係遭被告所屬駕駛撞擊致跌落溪流，然
    原告跌落溪流之可能肇因容有多端，亦無由以此反推被告抗
    辯原告係因與友人通話方始跌落坡坎後方溪流乙節屬實。遑
    論被告並未依法設置護墩，自難執此抗辯原告與有過失。此
    外，被告又未提出其他證據以實其說，是被告此部分之抗辯
    ，即屬無據，不應准許。
七、綜上所述，本件原告請求被告不能工作期間之損失403,416
    元、勞動力減損705,570元、賠償看護費用180,000元、精神
    上損害賠償之金額500,000元，共計1,788,986元，為有理由
    ，應予准許。至逾此範圍請求，則屬無據，不應准許。從而
    ，原告依民法第184條第2項、第195條第1項、勞工安全衛生
    法第5條第1項第5款、第2項、第3項、第6條、勞工安全衛生
    設施規則第224條第1項之規定，請求被告給付1,788,98 6元
    及自起訴狀繕本送達翌日即95年4月8日起至清償日止，按法
    定利率年息5%計算之利息，為有理由，應予准許。逾此範圍
    之請求，即屬無據，不應准許。
八、假執行之宣告：兩造均陳明願供擔保，分別請求宣告假執行
    或免為假執行，經核，原告勝訴部份，尚無不合，茲分別酌
    定相當之擔保金額，予以准許。至原告敗訴部分，其假執行
    之聲請即失所附麗，不應准許，應予駁回。
九、兩造之其餘攻擊防禦方法，於本件判決結果無影響，爰不一
    一論列，附此說明。
十、據上論結，本件原告之訴為一部有理由，一部無理由，並依
    民事訴訟法第79條、第390條第2項、第392條第2項，判決如
    主文。
中    華    民    國    97    年    5     月    8     日
                  勞工法庭    法  官  林振芳
以上正本係照原本作成
如對本判決上訴，須於判決送達後20日內向本院提出上訴狀
中    華    民    國    97    年    5     月    8     日
                              書記官  李淑芬


司法院資訊處製作；財團法人民間司法改革基金會備份。
